臺灣花蓮地方法院民事判決
111年度原簡上字第12號
上  訴  人  金美月  
訴訟代理人  蔡睿元律師（法扶律師）
            黃信偉  
被上訴人    田雅頻  
訴訟代理人  許建榮律師（法扶律師）
上列當事人間請求分割共有物事件，上訴人對於民國111年5月19
日本院花蓮簡易庭110年度花原簡字第66號第一審判決提起上訴
，本院於111年11月22日言詞辯論終結，判決如下：
    主      文
上訴駁回。
第二審訴訟費用由上訴人負擔。
    事實及理由
一、被上訴人於原審起訴主張：坐落花蓮縣○○鄉○○○段○○○○○○段○
    000地號土地（下稱系爭土地）為兩造所共有，被上訴人應
    有部分為5分之1，上訴人應有部分為5分之4，系爭土地之使
    用地類別固為「農牧用地」而為耕地，惟被上訴人係於民國
    79年因分割繼承取得系爭土地，依農業發展條例第16條第1
    項但書，系爭土地之分割不受最小面積0.25公頃之限制，是
    系爭土地並無因物之使用目的不能分割或契約訂有不分割之
    期限等情，爰依民法第823條第1項規定訴請裁判分割系爭土
    地如附圖所示，由被上訴人取得分割後之502⑴部分土地、上
    訴人取得分割後之502部分土地（該分割方案下稱A分割方案
    ）等語。並聲明：如原審判決主文第1項所示。
二、上訴人於原審則以：系爭土地不夠大，依法應無法為分割，
    之前土地有4個人，都賣給我爸爸，系爭土地面積只有一分
    八等語。
三、原審審理後認：系爭土地依農業發展條例第16條之規定，如
    分割後之土地宗數不超過共有人之人數（本件即不超過2筆
    ），得分割為單獨所有，不受分割後每人所有面積需達0.25
    公頃之限制。又上訴人並未提出分割方案，而依被上訴人提
    出之上開分割方案，分割後土地宗數未超過2筆，且分割
　　形狀工整，並預為上訴人分得部分之土地留設3公尺寬空間
    以連結至南邊既成道路，兼衡共有物之經濟價值、使用現況
    、各共有人意願、利害關係等情，認被上訴人主張之分割方
    案應屬適當，而為：兩造共有之系爭土地分割如附圖所示50
    2⑴面積372平方公尺部分分歸被上訴人取得；其餘部分分歸
    上訴人取得等內容之判決。　　　　　　
四、上訴人不服原判決提起上訴主張：原審判決之分割方案，將
    造成3公尺部分之土地細窄狹長，僅能作為通行使用，無法
    做為他用，損及系爭土地之利用及經濟價值。反之，依上訴
    人所提如本院卷第17頁之分割方案圖（該圖下稱B圖，該分
    割方案下稱B分割方案），由被上訴人取得分割後之該圖A部
    分範圍土地，其餘由上訴人取得，可使兩造分割後分得之土
    地均能方整，且系爭土地北側亦有既有之水泥道路可供通行
    ，並可直接通行至系爭土地，並不會經過他人農地，該水泥
    道路之路寬亦足夠車輛通行，有利於兩造分得土地之利用及
    整體開發，使兩造分得土地之經濟價值得以充分發揮。退步
    言之，若法院認B分割方案不符合兩造利益及土地之最大效
    用，上訴人另再提出如本院卷第105頁之分割方案圖（該圖
    下稱C圖，該分割方案下稱C分割方案），依該分割方案亦能
    維持兩造分得土地之完整，不會有其中一人分得之土地寬窄
    不同之情形，並能使兩造分得之土地均能臨南側道路，且臨
    路寬度亦符合雙方應有部分之比例，不致使應有部分僅5分
    之1之被上訴人，卻分得絕大部分臨南側道路之土地之情形
    ，此分割方案亦較原審判決之分割方案公允妥適，且符合應
    有部分較多之共有人之意願及利益，並兼顧兩造之利益及公
    平，及使土地發揮最大效用。另就系爭土地之使用狀況，上
    訴人近年來均有依鄉公所指示種植指定作物，待發芽後經鄉
    公所檢查通過並辦理休耕，直至最近2年，因被上訴人堆積
    物品及蓋雞舍於系爭土地上，致上訴人無從依鄉公所指示種
    植指定作物，以辦理休耕等語，並聲明：㈠原判決廢棄。㈡上
    開廢棄部分，兩造共有之系爭土地應分割如B圖所示，即該
    圖之A部分（面積為372平方公尺）分歸被上訴人取得；其餘
    部分分歸上訴人取得。
五、被上訴人則以：被上訴人（67年次生）於79年5月26日因分
    割繼承取得系爭土地應有部分之所有權，時年僅12歲，當時
    土地皆由長輩管理，之後因求學關係亦甚少關注該土地耕作
    狀況，直至9年前學成回鄉服務，始開始關注該土地，發現
    該土地閒置未曾耕作，而著手在土地上圈養家畜，茲為確保
    土地之所有權及使用權合一，始具狀請求分割系爭土地，以
    期能發揮土地原有效益。又上訴人所提之B分割方案不可行
    之處在於將導致被上訴人所分得之土地成為袋地，將另外造
    成通行問題，上訴人固稱得通行原審卷第115頁照片所示水
    泥通路而與道路連接，惟該水泥鋪設之處並非道路，係鄰地
    即新白陽段501地號土地之範圍，且系爭土地北方土地之邊
    緣並未與上訴人所稱之水泥路連接，農地與水泥路中間尚有
    他人之植栽，該水泥路係專供私人通行之道路，非供公眾通
    行之道路，苟欲利用通行，除需取得相關鄰地即新白陽段50
    1地號、480地號、478地號、479地號之所有權人首肯外，尚
    需取得同段478號土地所有權人同意廢除其所植道路邊緣植
    栽後僱工興建連接道路。苟各地號所有權人其中一人不同意
    ，即無從取道該水泥路通行，勢必回歸民法第789條第1項通
    行自上訴人主張分割方案分得之土地範圍，由於系爭土地南
    北長約150公尺，則被上訴人分得之土地，即僅有南北長約1
    09公尺狹長之三公尺寬通行道路農地，毫無利用價值，反觀
    原審判決之A分割方案，確能公平考量兼顧兩造之利益，使
    分割後土地均能發揮使用上最佳效益。依民法第789條第1項
    之規定，本不應因兩造之分割行為，而導致對當事人以外之
    其他土地所有人造成不測之損害，故上訴人所提之分割方案
    已違反民法第789條第1項之規定，並不可採。再查，系爭土
    地分割方案，倘不使被上訴人分得之土地與南側道路相連，
    因系爭土地東西兩側均有他人所有之土地，將導致被上訴人
    分得之土地形成袋地，依最高法院之解釋，並非適當之分割
    方法。是以，被上訴人所分得部分以連接系爭土地南側之道
    路為宜，而原審判決所分割之方案，除了不會讓被上訴人分
    得之土地成為袋地外，也已預留3公尺寬之通行路線供上訴
    人使用，對於兩造之使用應是最符合經濟效益之方式，是上
    訴人之上訴並無理由等語，並聲明：上訴駁回。
六、本院之判斷：
　㈠經查，兩造共有之系爭土地面積為1860.08平方公尺，使用分
    區為一般農業區，使用地類別為農牧用地，上訴人應有部分
    為5分之4，被上訴人則為5分之1等節，有系爭土地登記第一
    類謄本附卷可參（見原審卷第25頁），應可信為真。
　㈡按各共有人，除法令另有規定外，得隨時請求分割共有物。
    但因物之使用目的不能分割或契約訂有不分割之期限者，不
    在此限。耕地：指依區域計畫法劃定為特定農業區、一般農
    業區、山坡地保育區及森林區之農牧用地。每宗耕地分割後
    每人所有面積未達0.25公頃者，不得分割。但有下列情形之
    一者，不在此限：一、因購置毗鄰耕地而與其耕地合併者，
    得為分割合併；同一所有權人之二宗以上毗鄰耕地，土地宗
    數未增加者，得為分割合併。二、部分依法變更為非耕地使
    用者，其依法變更部分及共有分管之未變更部分，得為分割
    。三、本條例中華民國89年1月4日修正施行後所繼承之耕地
    ，得分割為單獨所有。四、本條例中華民國89年1月4日修正
    施行前之共有耕地，得分割為單獨所有。五、耕地三七五租
    約，租佃雙方協議以分割方式終止租約者，得分割為租佃雙
    方單獨所有。六、非農地重劃地區，變更為農水路使用者。
    七、其他因執行土地政策、農業政策或配合國家重大建設之
    需要，經中央目的事業主管機關專案核准者，得為分割。前
    項第三款及第四款所定共有耕地，辦理分割為單獨所有者，
    應先取得共有人之協議或法院確定判決，其分割後之宗數，
    不得超過共有人人數。民法第823條第1項、農業發展條例第
    3條第1項第11款、第16條分別定有明文。再按共有物之分割
    ，依共有人協議之方法行之。分割之方法不能協議決定，或
    於協議決定後因消滅時效完成經共有人拒絕履行者，法院得
    因任何共有人之請求，命為下列之分配：一、以原物分配於
    各共有人。但各共有人均受原物之分配顯有困難者，得將原
    物分配於部分共有人。二、原物分配顯有困難時，得變賣共
    有物，以價金分配於各共有人；或以原物之一部分分配於各
    共有人，他部分變賣，以價金分配於各共有人。民法第824
    條第1至2項亦有明定。又定共有物分割之方法，固可由法院
    自由裁量，惟除各共有人之意願、共有物之性質、使用現況
    外，仍應斟酌共有物分割後之經濟效用及共有人間之利益均
    等，為公平合理之分配（最高法院110年度台上字第3171號
    判決意旨參照）。
　㈢就系爭土地可否為分割部分，查系爭土地經原審法院函詢花
    蓮縣鳳林地政事務所是否有符合農業發展條例規定無法分割
    之情況，該所回覆：「查本案土地共有人田雅頻為民國79年
    分割繼承取得，另一共有人黃清和89年4月買賣取得後，民
    國104年由繼承人金美月分割繼承取得。依據耕地分割執行
    要點第11點規定及內政部89年7月7日台(89)內地字第000000
    0號解釋函，依本條例第16條第1項第4款規定申辦分割之共
    有耕地，部分共有人於本條例修正後，移轉持分土地，其共
    有關係未曾終止或消滅，且分割後之宗數未超過修正前共有
    人數者，得申請分割。依上開規定本案土地得分割為單獨所
    有，惟分割後之土地宗數不得超過修法前共有人數，亦不得
    超過申請分割時共有人人數」等語（見原審卷第89至90頁）
    ，由上開規定及函文內容可知，系爭土地雖為農業發展條例
    所規定之耕地，且面積小於0.25公頃，但依兩造所提之A、B
    、C分割方案，均為採原物分割且分割成2筆土地，仍應符合
    農業發展條例第16條第1項第4款、第2項之規定而可為原物
    分割，又本件查無其他因物之使用目的不能分割或契約訂有
    不分割之期限等情況，復兩造未能達成分割之協議，則被上
    訴人就系爭土地對其餘共有人即上訴人為分割共有物之請求
    ，揆諸前開規定及說明，即無不合，應予准許。
　㈣再就系爭土地之分割方案部分，被上訴人於原審審理時提出A
    分割方案，上訴人於原審審理時並未提出，於本院審理時始
    提出B、C分割方案。而就上開3分割方案中，其中C分割方案
    部分，依C圖所示，係將系爭土地沿南北走向分成5分之1、5
    分之4之範圍（見本院卷第105頁），然系爭土地之地形為南
    北走向之長方形狀土地，依C分割方案為分割，將使分割後
    之土地成更狹長型之土地形狀，衡情並不利於土地之未來使
    用，故該方案經核應不可採。再者，依原審現場勘驗筆錄及
    拍攝之現場照片、空照圖等（見原審卷第103頁、第107頁、
    第111至115頁）顯示，系爭土地之東西面鄰有其他田地，南
    、北面鄰之土地上則均有既有道路，再參酌上訴人亦陳稱系
    爭土地北面有連接水泥道路等語，是就A、B分割方案兩者相
    較，B分割方案將被上訴人要分得之A部分土地（見本院卷第
    17頁）劃分在系爭土地之北面範圍部分（面積為372平方公
    尺），其餘土地部分由上訴人取得；而A分割方案則將上訴
    人要分得之502⑴部分土地劃分在系爭土地之西南面範圍（如
    附圖所示，面積為372平方公尺），並於東南面預留3公尺寬
    之土地面積予上訴人分割後之土地即附圖所示502土地部分
    以連結南面之既有道路，由此觀之，採取A分割方案為分割
    後，將可使上訴人仍保有土地南北面均有分割後之土地可連
    接南、北面之既有道路，相較於B分割方案使上訴人分得之
    土地僅能通行南面之既有道路而無法通行使用北面之既有道
    路，A分割方案客觀上顯然對兩造較為公平，本院審酌上情
    ，兼衡各共有人即兩造之意願、共有物之性質、兩造上開所
    述之使用現況、經濟效用及共有人間之利益，認系爭土地應
    採取原物分配之A分割方案即如原審判決主文第1項所示，最
    為妥適。
七、綜上所述，被上訴人依民法共有物分割請求權，請求裁判分
    割系爭土地，為有理由，應予准許，並斟酌系爭土地之上開
    情事，認被上訴人所提出之方案即原物分割即如原審判決主
    文第1項所示，核屬正當，應予准許。原審為上訴人敗訴之
    判決，核無不合，上訴人仍執前詞，指摘原判決不當，求予
    廢棄改判，為無理由，應駁回其上訴。
八、本件事證已臻明確，兩造其餘攻擊防禦方法及證據，核與判
    決之結果不生影響，爰不一一論列，附此敘明。
九、據上論結，本件上訴為無理由，依民事訴訟法第436條之1第
    3項、第449條第1項、第78條，判決如主文。
中　　華　　民　　國　　111 　年　　11　　月　　30　　日
                  民事第二庭  審判長法官  李可文
                                  法  官  李立青
                                  法  官  鍾志雄
以上正本係照原本作成。
本判決不得上訴。　　　　　　　　　　　　　　　　　　
中　　華　　民　　國　　111 　年　　11　　月　　30　　日
                                 書記官  胡釋云